臺灣苗栗地方法院民事判決　　　　　　　　　　　　　九十二年度重訴字第八三號
　　原　　　告　乙○○
　　訴訟代理人　曾肇昌律師
　　被　　　告　華南商業銀行股份有限公司
　　法定代理人　丁○○
　　訴訟代理人　己○○
　　　　　　　　甲○○
當事人間確認扺押優先清償權不存在事件，本院判決如下：
    主    文
原告之訴駁回。
訴訟費用由原告負擔。
    事    實
甲、原告方面：
一、聲明：確認被告就訴外人丙○○所有坐落苗栗縣頭份鎮○○段一０九三地號、頭
    份鎮○○○段一二六之一四地號土地及頭份鎮○○段上埔小段一０七建號房屋、
    、訴外人江鍾秋蘭所有坐落苗栗縣竹南鎮○○段頂大埔小段一三之七一、一三之
    一一一、一三之一一三地號土地及竹南鎮○○段頂大埔小段三二０建號房屋，於
    鈞院九十一年度執字第二六八五號強制執行事件，新台幣（下同）一千四百九十
    四萬零九百一十四元之抵押優先清償權不存在。
二、陳述：
（一）坐落苗栗縣頭份鎮○○段一０九三地號、頭份鎮○○○段一二六之一四地號土
      地及頭份鎮○○段上埔小段一０七建號房屋為訴外人丙○○所有，另坐落苗栗
      縣竹南鎮○○段頂大埔小段一三之七一、一三之一一一、一三之一一三地號土
      地及竹南鎮○○段頂大埔小段三二０建號房屋為訴外人江鍾秋蘭所有。丙○○
      以其所有前開不動產為共同擔保，為被告設定第一順位最高限額三百萬元之抵
      押權，再為原告設定第二順位最高限額八百萬元之抵押權，以擔保其分別對被
      告及原告所負債務之清償，抵押權存續期間為不定期限。江鍾秋蘭亦以其所有
      前開不動產為被告設定第一順位最高限額一千九百萬元之抵押權，再為原告設
      定第二順位最高限額二千萬元之抵押權，以擔保其分別對被告及原告所負債務
      之清償，抵押權存續期間亦為不定期限。
（二）茲因丙○○、江鍾秋蘭二人積欠原告二千二百萬元之票款，原告對其等取得本
      票許可執行裁定之執行名義，對於系爭不動產聲請強制執行，經鈞院以九十一
      年度執字第二六八五號受理在案，並經苗栗縣頭份及竹南地政事務所於九十一
      年六月十四日對系爭不動產完成查封登記。嗣後丙○○、江鍾秋蘭因積欠被告
      借款，被告亦對其等取得支付命令之執行名義，對於系爭不動產聲請強制執行
      ，經鈞院以九十二年度執字第一四六０號受理，並與前述九十一年度執字第二
      六八五號執行事件併案執行。惟查，本件被告對於丙○○、江鍾秋蘭聲請強制
      執行之部分債權，係系爭不動產經查封登記後始發生，亦即丙○○邀同江鍾秋
      蘭為連帶保證人，於系爭不動產查封登記後之九十一年六月十七日，與被告簽
      立借據，向被告借得七百萬元及八百萬元二筆款項，嗣後丙○○未依約清償，
      被告對其仍有本金一千四百九十四萬零九百一十四元之債權，始對其等聲請發
      支付命令並聲請強制執行，是被告對於丙○○、江鍾秋蘭之一千四百九十四萬
      零九百一十四元之債權，係發生於查封之後。按強制執行法第五十一條第二項
      規定，實施查封後，債務人就查封物有礙執行效果之行為，對於債權人不生效
      力，是設定最高限額抵押權所擔保之債權如係發生於查封後，應為查封效力所
      及，不得就抵押物主張優先受償。從而，鈞院九十一年度執字第二六八五號強
      制執行事件中，被告對於原告聲請執行之一千四百九十四萬零九百一十四元之
      債權，係查封後始發生，對於原告不生效力，被告不得就系爭不動產主張優先
      受償，為此訴請確認被告就丙○○所有坐落苗栗縣頭份鎮○○段一０九三地號
      、頭份鎮○○○段一二六之一四地號土地及頭份鎮○○段上埔小段一０七建號
      房屋、江鍾秋蘭所有坐落苗栗縣竹南鎮○○段頂大埔小段一三之七一、一三之
      一一一、一三之一一三地號土地及竹南鎮○○段頂大埔小段三二０建號房屋，
      於鈞院九十一年度執字第二六八五號強制執行事件，一千四百九十四萬零九百
      一十四元之抵押優先清償權不存在。
（四）對被告抗辯所為之陳述：
（１）本件被告抗辯丙○○所借七百萬元及八百萬元二筆款項係舊債展期，惟如係舊
      債展期，借款金額應不變，且僅更換借據，應無實際金錢進出借款人帳戶，惟
      丙○○所借七百萬元及八百萬元均有入帳，其中七百萬元係九十一年六月十七
      日下午二時七分入帳，另八百萬元係於九十一年六月十七日下午二時三分入帳
      ，新借金額與舊債數目亦不相符，而舊債之借據亦已作廢，足見此二筆借款係
      查封後之新借款項，係被告於系爭不動產經查封後所發生之債權。
（２）依一般銀行作業情形，於抵押物擔保借款，於撥款當日均會要求債務人或銀行
      指定之代書請領不動產謄本，衡諸常情，被告絕非至法院查封登記函文送達時
      ，始知悉系爭不動產已遭查封。且依交易資料查詢單可知，九十一年六月十四
      日查封後，丙○○所借七百萬元及八百萬元二筆款項，分別於九十一年六月十
      七日下午二時七分、二時三分撥入丙○○帳戶，顯係被告請領謄本知悉查封後
      後始為放款。又退步言之，被告既委請代書請領謄本，則其不待謄本過戶瞭解
      後，即先撥款，被告自應負審查疏失之責。且丙○○為被告銀行退休人員，被
      告與其不無隱瞞勾結情形，故應認被告於請領謄本時即知悉系爭不動產於九十
      一年六月十四日經查封登記，而於九十一年六月十七日撥款，此筆款項應受查
      封效力所及。
三、證據：提出土地登記謄本、本院民事執行處囑託查封登記函、借據、支付命令聲
    請狀，並聲請訊問證人丙○○、戊○○。
乙、被告方面：
一、聲明：如主文所示。
二、陳述：
（一）丙○○為被告銀行退休行員，自七十九年起即陸續向被告借款，迄至九十一年
      六月十七日上午，丙○○尚積欠被告四筆款項金額共計一千七百六十三萬一千
      五百四十元，丙○○於九十一年六月十四日填妥消費者貸款申請書及調查表金
      額向被告申請借貸八百萬元及一千萬元，並於九十一年六月十七日上午九時許
      至被告銀行表示為便於帳戶管理，要求辦理展期換單，同時清償前債三百萬元
      ，其後經被告經辦人員依作業辦法查詢財團法人聯合徵信中心及票據交換所之
      信用資料無誤後，經呈主管人員批覆准予借貸八百萬元及七百萬元二筆款項，
      將原借據換成目前之七百萬元及八百萬元，並以過帳即放出同時並收回之方式
      辦理展期，丙○○實質上未獲得其他款項。
（二）又姑不論丙○○所借七百萬元及八百萬元二筆款項係新借款項或係舊債展期換
      單，依最高法院七十八年八月一日、七十八年第十七次民事庭會議決議之四，
      最高限額抵押權之標的物，經第三人聲請強制執行而查封者，自最高限額抵押
      權人知悉該事實後，最高限額抵押權所擔保之債權即告確定。而被告係於九十
      一年七月三十一日始收到鈞院之查封通知，且依銀行作業實務，除於初次設定
      抵押權或每年信用調查表更新時應請領謄本外，於抵押權額度及存續期間內尤
      其是債權未曾中斷時，並無請領謄本之規定，本件被告經辦人員採取嚴謹之作
      法於撥款當日委託代書請領謄本，謄本列印時間為九十一年六月十七日十三時
      五十六分，而被告係於下午三時許始接獲代書送來之謄本，已於被告核准放款
      之後，故被告於知悉查封前即已完成過帳展期手續，故本件被告對於丙○○、
      江鍾秋蘭之債權係被告於知悉查封前所發生，當然為最高限額抵押權所擔保。
三、證據：提出放款戶資料查詢申請單、借據、消費者貸款申請及調查表及登錄單。
丙、本院依職權調閱本院九十一年度執字第二六八五號、九十二年度執字第一四六０
    號卷宗。
    理    由
一、查原告主張坐落苗栗縣頭份鎮○○段一０九三地號、頭份鎮○○○段一二六之一
    四地號土地及頭份鎮○○段上埔小段一０七建號房屋為丙○○所有，另坐落苗栗
    縣竹南鎮○○段頂大埔小段一三之七一、一三之一一一、一三之一一三地號土地
    及竹南鎮○○段頂大埔小段三二０建號房屋為江鍾秋蘭所有。丙○○以其所有前
    開不動產為共同擔保，為被告設定第一順位最高限額三百萬元之抵押權，再為原
    告設定第二順位最高限額八百萬元之抵押權，以擔保其分別對被告及原告所負債
    務之清償，抵押權存續期間為不定期限。江鍾秋蘭亦以其所有前開不動產為被告
    二千萬元之抵押權，以擔保其分別對被告及原告所負債務之清償，抵押權存續期
    間亦為不定期限。茲因丙○○、江鍾秋蘭二人積欠原告二千二百萬元之票款，原
    告對其等取得本票許可執行裁定之執行名義，對於系爭不動產聲請強制執行，經
    鈞院以九十一年度執字第二六八五號受理在案，並經苗栗縣頭份及竹南地政事務
    所於九十一年六月十四日對系爭不動產完成查封登記。嗣後丙○○、江鍾秋蘭因
    積欠被告借款，被告亦對其等取得支付命令之執行名義，對於系爭不動產聲請強
    制執行，經本院以九十二年度執字第一四六０號受理，並與前述九十一年度執字
    第二六八五號執行事件併案執行之事實，業據其提出土地登記謄本、本院民事執
    行處囑託查封登記函及借據為證，且為被告所不爭執，並經本院依職權調閱本院
    九十一年度執字第二六八五號、九十二年度執字第一四六０號卷宗核閱無誤，自
    堪信為真實。
二、按確認法律關係之訴，非原告有即受確認判決之法律上利益者，不得提起之，民
    事訴訟法第二百四十七條第一項定有明文。又按民法第八百七十四條規定，抵押
    物賣得之價金，按各抵押權人之次序分配之。查本件原告為本院九十一年度執字
    第二六八五號強制執行事件之債權人同時為執行標的物之第二順位抵押權人，被
    告亦為該強制執行事件之債權人，同時為執行標的物之第一順位抵押權人，是被
    告聲請執行之債權是否為執行標的物即系爭不動產抵押權效力所及而有優先受償
    之權利，影響原告之債權是否得受償，原告法律上之地位有不明確而受侵害之危
    險，是原告起起本訴，即有受確認判決之法律上利益，合先敘明。
三、查丙○○、江鍾秋蘭所有系爭不動產由原告先聲請強制執行，於九十一年六月十
    四日完成查封登記，其後被告亦就系爭不動產聲請強制執行等情，為兩造所不爭
    執。原告主張本件被告對於丙○○、江鍾秋蘭聲請強制執行之部分債權，係系爭
    不動產經查封登記後始發生，亦即丙○○邀同江鍾秋蘭為連帶保證人，於系爭不
    動產查封登記後之九十一年六月十七日，與被告簽立借據，向被告借得七百萬元
    及八百萬元二筆款項，嗣後丙○○未依約清償，被告對其仍有本金一千四百九十
    四萬零九百一十四元之債權，始對其等聲請發支付命令並聲請強制執行，是被告
    對於丙○○、江鍾秋蘭之一千四百九十四萬零九百一十四元之債權，係發生於查
    封之後。依強制執行法第五十一條第二項規定，實施查封後，債務人就查封物有
    礙執行效果之行為，對於債權人不生效力，是設定最高限額抵押權所擔保之債權
    如係發生於查封後，應為查封效力所及，不得就抵押物主張優先受償等語。惟為
    被告所否認，並以丙○○所借二筆款項係借新還舊，係舊債展期，為查封前即已
    發生後之債權，且被告於撥貸二筆款項時不知悉抵押物即系爭不動產已經查封等
    語，是本件茲應審究者，係被告於九十一年六月十七日所貸予丙○○之七百萬元
    、八百萬元二筆款項是否為查封後所發生之債權，及被告於貸放此二筆款項時是
    否知悉系爭不動產已遭查封。經查：
（一）丙○○邀同江鍾秋蘭於九十一年六月十七日與被告簽立借據，向被告分別借得
      七百萬元，借款期間至九十二年六月十七日止，及八百萬元，借款期間至一百
      年六月十七日止共二筆款項，雙方約定借款人應按月平均攤還本息，惟丙○○
      未依約清償，被告遂聲請對其二人發支付命令，經本院以九十一年度促字第一
      四０七三號支付命令確定在案等情，業據原告提出借據二紙為證，並經本院調
      閱本院九十二年度執字第一四六０號卷宗核閱屬實，且為兩造所不爭執，自堪
      信為真實。被告抗辯丙○○至九十一年六月十七日止，尚積欠被告四筆款項，
      共一千七百六十三萬一千五百四十元，依被告所提出之借據及放款戶帳號資料
      查詢單所示，丙○○所積欠四筆款項分別為六百二十九萬一千九百九十元，到
      期日為一百年二月五日，六十九萬五千一百三十二元，到期日為九十九年十月
      十二日，六十四萬五千零二十元，到期日為九十六年十一月三日，九百九十九
      萬九千三百九十一元，到期日為九十一年九月二十六日，嗣丙○○於九十一年
      六月十七日還款三百萬元，並申請借貸八百萬元及一千萬元，經被告於消費者
      貸款申請書及調查表批註准由丙○○借貸八百萬元，貸放同時收回現放七百六
      十三萬元及七百萬元，貸放同時收回現放額度一千萬元，亦即准於借貸八百萬
      元及七百萬元二筆款項，同時收回前借款一千七百六十三萬元，並由被告於交
      易資料查詢申請單上登入存入七百萬元及八百萬元二筆款項及支出一千七百六
      十三萬元等紀錄，有被告所提出之存款日期別交易資料查詢單可憑，是被告雖
      於貸放丙○○七百萬元及八百萬元二筆款項時同時收回其積欠之一千七百六十
      三萬元之款項，惟觀之該七百萬元及八百萬元二筆借款借據，與原四筆款項之
      借據所約定之借款金額、借款期間、清償日期及利率等均不相同，同時亦由被
      告重新為撥貸七百萬元及八百萬元二筆款項入丙○○之帳戶，據此堪認雙方就
      系爭二筆借款係新成立之借款契約，就借款數額、清償日期、還款方式及利率
      等事項均已為新的合意，而非僅就原借款為清償日期之延展。是原告主張被告
      對於丙○○、江鍾秋蘭之該二筆借款債權，係查封後始發生乙節，即為可採。
（二）原告主張被告借款於丙○○時已知悉系爭不動產業經查封，惟為被告所否認，
      並以前開情詞置辯。查被告係於九十一年六月十七日下午二時三分、二時七分
      完成完成撥貸八百萬元及七百萬元存入丙○○帳戶之手續，此有被告所提出之
      存款日期交易資料查詢申請單為證。又證人即借款人丙○○到庭證稱：「（撥
      款時被告是否知悉你的不動產被查封？）事先我不知道，六月十七日借款後下
      午大約四點多，銀行經辦人員及授信主管到我家，說我的不動產已經被查封，
      當天銀行有請領謄本…當時銀行要求我借據要還他，因為依銀行作業規則，一
      旦發現不動產被查封後是不能新借的，但舊借據我已經撕掉了，但銀行還是拿
      回去了，銀行希望改帳」等語綦詳，被告亦自承依銀行作業規則，如知悉抵押
      物被查封，則不可以新借款項等語，是依被告銀行內部作業規則，如知悉系爭
      抵押物經他人聲請查封，則不得再為借貸，而本件被告於六月十七日下午二時
      撥貸後，竟於當日下午四時許即前往借款人丙○○家中告知其不動產經查封，
      並要求收回借據改帳，衡情應堪認被告於與丙○○簽立借據及撥放款項時，確
      實不知悉系爭不動產業經查封。又原告另主張被告於九十一年六月十七日請領
      謄本，應知悉系爭不動產經查封等語，被告對於九十一年六月十七日委請代書
      戊○○請領系爭不動產之謄本等情雖不爭執，惟稱收受謄本時已完成撥放程序
      等語。另證人即代書戊○○證稱：「通常是華南銀行打電話要求我請領謄本，
      告訴我地號及建號，由我的助理跑地政事務所申請謄本後再交付銀行」等語明
      確，是被告收受系爭不動產之謄本之時間既無法確定，亦難據此推論被告於撥
      貸款項於丙○○時已知悉系爭不動產經查封。綜上所述，堪認被告抗辯於知悉
      查封前即已完成過帳手續等語，應可採信。
四、按最高限額抵押權之標的物，經第三人之聲請強制執行而查封者，自最高限額抵
    押權人知悉該事實後，最高限額抵押權所擔保之債權即告確定，而最高限額抵押
    權所擔保之原債權確定事由發生後，債務人或抵押人得請求抵押權人結算實際發
    生之債權額，就其後所發生之債權，除得就該金額請求變更為普通抵押權之登記
    外，自不在該最高限額抵押權所擔保之範圍內，最高法院著有八十七年度台上字
    第四四０號判決可參。另最高限額抵押物之標的物，經第三人聲請強制執行而查
    封者，自最高限額抵押權人知悉該事實後，最高限額抵押權所擔保之債權即告確
    定（最高法院七十八年度第十七次民事庭會議參照）。是設定最高限額抵押權之
    抵押物經第三人聲請執行法院查封後，自最高限額抵押權人於知悉該事實後，最
    高限額抵押權所擔保之債權即告確定，最高限額抵押權人知悉查封後，在該抵押
    權存續期間屆滿前所發生之債權，縱在最高限額之內，如有礙執行之效果，依強
    制執行法第五十一條第二項規定，對於執行債權人不生效力，自難認該債權為最
    高限額抵押權效力所及。查本件系爭不動產為最高限額抵押權之標的物，被告為
    第一順位抵押權人，嗣經原告聲請強制執行而查封，惟被告不知悉系爭抵押物經
    查封之事實，仍於查封後借貸於借款人即抵押人丙○○七百萬元及八百萬元二筆
    款項，則揆之首開說明，被告之此二筆債權即不受查封效力影響，仍為最高限額
    抵押權所擔保。原告主張被告已於借款當日請領不動產謄本，應負審查義務，其
    因審查疏失未發現系爭不動產經查封而撥款，應由其自負責任，其於查封後所發
    生之債權仍為查封效力所及，始能保護第三人等語。惟按最高限額抵押權所擔保
    之債權於確定前，在約定金額限度內，均為抵押權效力所及而有優先受償權，且
    抵押權均經登記而公示，其他債權人於抵押物經執行時，亦均可預見最高限額抵
    押權人得優先受償之額度。準此以言，本件被告為系爭不動產之第一順位最高限
    額抵押權人，抵押權所擔保之債權於未確定前均有優先受償權，而原告亦可預見
    抵押物所賣得價金係由被告優先受償，是被告借款於丙○○時，倘如尚未收受執
    行法院之查封通知，於法並不負審查系爭抵押物是否業經其他債權人查封之義務
    。是縱使被告疏於審查，而不知悉系爭抵押物經查封之事實，仍不得認為其於查
    封後所發生之債權即不在抵押權效力所及而無優先受償權利。從而，原告主張被
    告於查封後所借貸於丙○○之款項均為查封效力所及，對於原告不生效力，並訴
    請確認被告就丙○○所有坐落苗栗縣頭份鎮○○段一０九三地號、頭份鎮○○○
    段一二六之一四地號土地及頭份鎮○○段上埔小段一０七建號房屋、江鍾秋蘭所
    有坐落苗栗縣竹南鎮○○段頂大埔小段一三之七一、一三之一一一、一三之一一
    三地號土地及竹南鎮○○段頂大埔小段三二０建號房屋，於本院九十一年度執字
    第二六八五號強制執行事件，一千四百九十四萬零九百一十四元之抵押優先清償
    權不存在，為無理由，應予駁回。
五、兩造其餘攻擊防禦方法，均核與本件判決結果不生影響，爰不一一贅述，附此敘
    明。
六、據上論結，本件原告之訴為無理由，依民事訴訟法第七十八條，判決如主文。
中　　　華　　　民　　　國　　九十三　　年　　　五　　　月　　 二十 　　日
                                  民事庭法　　　官
正本係照原本作成
如對本判決上訴，須於判決送達後廿日內向本院提出上訴狀
中　　　華　　　民　　　國　　九十三　　年　　　五　　　月　　 二十 　　日
                                        法院書記官    林美鳳
